【裁判字號】    98,消債抗,241
【裁判日期】    990115
【裁判案由】    更生事件之抗告
【裁判全文】
臺灣臺南地方法院民事裁定           98年度消債抗字第241號
抗  告  人  甲○○
代  理  人  蔡敬文律師
上列抗告人聲請消費者債務清理事件，對於中華民國98年9月17
日本院98年度消債更字第362號更生裁定提起抗告，本院裁定如
下：
    主  文
抗告駁回。
抗告程序費用新臺幣壹仟元由抗告人負擔。
    理  由
一、抗告意旨以：原審認定抗告人之個人每月基本生活費用應以
    新臺幣（下同）9,829元計算，惟9,829元乃統計之平均值，
    抗告人之基本生活費用，應依抗告人在聲請更生前兩年內必
    要生活支出444, 698元為準據，縱使扣除原審認為不必要之
    任意保險費用46,774元，抗告人尚需支出397,924元，除以2
    年24個月，則抗告人個人每月基本生活費用應為16,580元。
    原審認定抗告人個人每月基本生活費用僅為9,829元，顯然
    不符實情。況抗告人前因進行子宮切除手術，而自國產實業
    新市分廠離職，待動完子宮切除手術後調養近3個月後，始
    開始找工作，期間有10個月沒有收入，導至抗告人開始舉債
    度日。且自離職後所覓得之工作收入較過去少且又不穩定，
    好不容易透過朋友介紹，覓得新屋銷售工作，但此工作是每
    1個案場以3個月為1個檔期，時間到即失業，除非業主認為
    表現不錯再續約，否則須自行另外找案場，之後或許1個月
    或3個月才找得到新案場，且須視市場上有無業主（建設公
    司或廣告公司老闆）需銷售人員而定，故工作非常不穩定，
    不是每月都有工作，有底薪可領。抗告人於98年第1個案場
    為2月至4月，底薪每月15,000元、獎金千分之2；第2個案場
    為6月至10月（有續約2個月），底薪每月20,000元，獎金千
    分之3，目前已售出1戶，在10月底前，有幾個月是沒有工作
    收入的。抗告人目前工作已於98年10月30日結案，至於下個
    工作仍是未知數，進入第4季後，有動工的建案，不及過去
    之1/3，是原審以抗告人每月薪資20,000元，扣除每月基本
    生活費用9,829元，認抗告人有能力支付最大債權銀行所提
    出按月協商款5,954元，實有可議之處。綜上所述，抗告人
    確有不能清償或有不能清償之虞之事由，為此提出抗告，將
    原裁定廢棄，更為准予更生之裁定等語。
二、按債務人不能清償債務或有不能清償之虞者，得依本條例所
    定更生或清算程序，清理其債務，消費者債務清理條例（下
    稱消債條例）第3條定有明文。又聲請更生或清算不合程式
    或不備其他要件者，法院應以裁定駁回之，但其情形可以補
    正者，法院應定期間先命補正， 復為消債條例第8條所明定
    。另按債務人對於金融機構因消費借貸、自用住宅借款、信
    用卡或現金卡契約而負債務，在聲請更生或清算前，應提出
    債權人清冊，以書面向最大債權金融機構請求協商債務清償
    方案並表明共同協商之意旨，本條例第151條第1項定有明文
    。考其立法意旨，無非係認債務人對於金融機構因前開原因
    所負債務，其法律關係較為單純明確，金融機構並已設有債
    務協商機制，如能協商成立，債務人不需依本條例聲請更生
    或清算，可疏減法院負擔，有效分配司法資源，並使債務人
    得自主解決其債務，爰就此部分採行前置協商主義。又消費
    者債務清理條例規定之更生程序，係以債務人有清理債務之
    誠意為前提，為避免債務人濫用此制度，產生道德危機，併
    予嚴謹之限制，此由消費者債務清理條例之立法總說明中顯
    然可知。是若債務人實質上欠缺清理債務之誠意，卻抱持「
    於前置協商程序中，提出顯不合理之協商條件，導致協商不
    成立，並希冀得藉此聲請更生獲准而豁免大部分債務」之心
    態，欲濫用更生程序，顯與立法本意不符，自不應准其更生
    之聲請。
三、經查：
  (一)抗告人在聲請本件更生前，於消費者債務清理條例實施後，
    曾於98年4月間向最大債權銀行永豐商業銀行股份有限公司
    （下稱永豐銀行）提出前置協商之申請，當時抗告人無擔保
    債務總額本金為1,017,465元，經永豐銀行審酌抗告人提出
    之資料，提供「180期、利率0% 、每期還款5,954元」之協
    商方案，惟抗告人不同意上開方案，表示其每月僅能還款
    2,000元，還款期限約44.6年，永豐銀行遂於98年6月30日以
    「借戶提月繳2,000元，還款期限月44.6年，本行無法同意
    」為理由，出具前置協商不成立通知書等情，此有抗告人提
    出之前置協商不成立通知書、永豐銀行98年8月24日之民事
    陳述意見狀附原審卷可稽（見原審卷第18頁、154-155頁）
    ，堪信為真實。
  (二)抗告人主張其因從事新屋銷售工作，工作不穩定，並非每月
    都有工作及底薪收入，原審認定抗告人每月薪資20,000元，
    顯與事實不符云云。惟查，抗告人於原審為本件更生聲請時
    ，在財產及收入狀況說明書記載「97年4月1日起至97年7月
    31 日止，房屋賣場薪資所得114,000元、獎金39,900元」等
    情，經原審命抗告人釋明所從事行業、每月收入狀況，及命
    其提出自97年4月1日起至97年7月31日止，房屋賣場所得薪
    資及獎金之相關證明文件；經抗告人在原審具狀陳明：其收
    入狀況每月為20,000元，獎金為成交價千分之6，但無法提
    供房屋賣場所得薪資及獎金之相關證明文件等情，此有抗告
    人提出98年8月19日民事補正狀附原審卷足佐（見原審卷第
    61-62頁），是原審已踐履調查事證之責，並以抗告人自陳
    其每月收入20,000元計算，且此數額並未加計獎金部分，原
    審認定抗告人每月薪資20,000元，自無不妥，抗告人主張原
    審就其收入之認定有可議之處云云，自不足採。
  (三)抗告人主張原審認定抗告人個人每月基本生活費用9,829 元
    與實情不合，應依抗告人提供其於聲請更生前兩年內必要生
    活支出為準據，縱扣除任意保險費用後，每月基本生活費用
    支出為16,580元（含牌照稅593元、燃料稅400元、汽車保險
    費166元、房屋及地價稅204元、家用電話費135元、行動電
    話費1,713元、第四台費用500元、房貸6,505元、勞健保費
    1,118元、水電費745元、油錢320元、伙食費4,000元）乙節
    ，惟查；
  (1)按消費者債務清理條例之立法目的，乃為兼顧債權人、債務
    人雙方之利益，對陷於經濟上困境之消費者，使其透過重建
    型之更生程序或清算型之清算程序清理其債務，藉以妥適調
    整債務人與債權人及其他利害關係人間之權利義務關係，保
    障債權人獲得公平受償，並謀求消費者經濟生活之重建復甦
    機會，是以，債務人為使其有經濟復甦更生之機會，自應以
    誠實及信用之原則面對自己之債務，積極勉力謀求更生償債
    方案，除應積極開源努力勤奮工作以增加收入償還債務外，
    尚須節流儉樸其生活需求而適當控制其生活費用支出，以達
    成勉力履行債務。依行政院內政部公告98年度臺灣省低收入
    戶最低生活費用每人每月為9,829元，該生活費標準係按照
    政府最近1年平均每人消費支出（包括食品費、衣著鞋襪費
    、房租水電費、家居管理費、醫療保健費、交通通訊費、娛
    樂教育費及雜項支出）百分之60訂定，是以聲請人每月必要
    生活費用（包含食、衣、住、行等）依此標準計算，始屬合
    理。聲請人既自陳其負債大於資產，於履行債務期間本應節
    約省用，並誠實勤勉地履行債務，過較不寬裕之經濟生活，
    並誠實勤勉地履行債務，以期早日清償債務，始符合公平正
    義及誠信原則，故以內政部公告98年度臺灣省低收入戶最低
    生活費用每人每月9,829元計算，始屬公允，抗告人既已積
    欠債務，其本身每月基本生活費應以9,829元，始屬適當，
    逾此部分數額，非屬抗告人本人必要生活費用，應予剔除。
  (2)又按自小客車屬消費財，難謂係生活必需品，難認聲請人日
    常生活有何使用上開自小客車之必要，是聲請人本得處分上
    開自小客車以降低負債，進而減免其就該自小客車所應支付
    之強制汽車責任保險費、牌照稅、燃料稅等支出，抗告人捨
    此不為，一方面仍使用自小客車代步，致每月需增加支付相
    關汽車牌照稅593元、燃料稅400元、汽車保險費166元，另
    一方面謂其無力繳銀行提供協商方案之款項，其為保全非必
    要財產以致無力履行協商條件，即有可歸責於己之原因，且
    此部分費用不得列為必要支出。
  (3)再者，房貸在名義上雖屬債務，實乃藉由分期付款方式逐漸
    累積資產，但債務人於經濟困窘時，自應選擇適當處分資產
    以減輕負擔，而非堅持負擔高額之房地貸款及房屋稅、地價
    稅等非必要性支出而仍持續累積其資產，更不應優先清償房
    屋貸款以保全房地免於遭拍賣，並將房地貸款列為絕對必要
    支出，否則相對於其他債權人而言，自有不公平之處，是以
    房屋貸款自不得為必要支出。況人民安居或營業並不以在自
    有住宅居住或營業為必要，租屋居住或營業亦為目前社會眾
    多經濟狀況無力負擔購屋支出之人的安居方式，且因租屋支
    出得列為所得稅之扣減額，故租屋居住亦為經濟負擔沉重之
    人減輕負擔的另一種選擇方式。抗告人主張其每月須繳納房
    屋貸款6,505元云云，然查，抗告人係以其所有坐落於臺南
    市○區○○○段374-2、374-43地號土地及門牌號碼臺南市
    ○區○○街2段43巷18號5樓之1房屋，於91年6月14日向永豐
    銀行借款1,200,000元，並設定1,500,000元最高限額抵押權
    ，該筆貸款本金餘額842,984元，於每月21日繳款，月付6,0
    61元，仍正常繳納等情，此有永豐銀行陳述意見狀所附借據
    影本、他項權利證明書、抵押權設定契約書」房屋貸款往來
    明細表在卷可憑（見原審卷第158-162頁）。復據一般金融
    機構或壽險公司辦理房屋貸款，必經過實地市場行情鑑估結
    果且在考量房屋折舊及不動產市場波動，並視不動產所在區
    域轉手程度，而貸與金額成數約為不動產市值7至9成不等。
    抗告人於91年間既可貸得1,200,000元，可見該不動產市值
    理應高於貸款金額1,200,000元，且以該貸款本金餘額僅
    842,984元，以抗告人自承其目前從事不動產銷售業，更應
    妥適處分上開不動產，以清償有擔保債務餘額842,984元，
    且有餘款用以清償部分無擔保債務，此舉必可大幅減輕其無
    擔保債務負擔，然抗告人不思將上開不動產處分變現，且選
    擇優先按期清償房屋貸款以圖保留不動產，對於無擔保債務
    則以無力清償協商方案為由，拒絕永豐銀行提供之還款方案
    ，足見抗告人缺乏協商之誠意。
  (4)綜上，抗告人既已積欠債務，其主張每月生活費用高達16,5
    80元，顯有違於履行債務期間應誠實勤勉地履行債務，過較
    不寬裕之經濟生活之公平原則，是其每月基本生活費應以
    9,829元始屬適當，逾9,829元部分，非屬必要生活費用，應
    予剔除，原審依此標準計算，自屬合理。
  (四)以抗告人平均每月收入20,000元計算，扣除其自身基本生活
    費9,829元後，尚有餘額10,171元，足以支付最大債權銀行
    永豐銀行於債務協商時，提供「180期、利率0%、每期還款
    5,954元」之協商方案，難認抗告人有何不能履行上開前置
    協商還款方案，足見抗告人並無不能清償債務之情事。
  (五)又最大債權銀行永豐銀行所提供上開協商還款方案，係依抗
    告人收入、財產使用狀況及家庭生活費負擔情形，評估抗告
    人應有能力負擔之方案，本院認上開還款計畫，尚屬合理，
    且亦對抗告人已為相當程度之讓步，應屬已盡力促成協商義
    務下所得之方案。而抗告人在履行債務期間，須經歷經濟困
    苦之過程，其生活開銷理當予以節制，除應積極開源，努力
    勤奮工作以增加收入償還債務外，其生活更須儉樸，且適當
    控制其生活費用支出，以達成勉力履行債務，以符合公平正
    義及誠信原則，況抗告人為了償還債務，本應經歷履行期間
    較不寬裕之經濟生活，惟此乃抗告人於負擔債務時即得預見
    ，是依誠實及信用之原則，抗告人於有履行可能性時，理應
    竭盡己力，撙節開支，誠實勤勉地履行債務為是。然抗告人
    既有能力履行上開協商還款方案，仍不願意接受上開協商條
    件，並執以每月僅能清償2,000元云云，足認其顯欠缺協商
    之真意，以及欠缺清理債務誠意，並有利用聲請更生程序減
    免債務之心態。
四、綜上所述，抗告人為本件更生聲請前，雖曾在消費者債務清
    理條例實施後，以書面向最大債權銀行永豐銀行請求共同協
    商債務清償方案，惟並無不能清償債務或有不能清償之虞情
    事存在，顯然違背消費者債務清理條例第3條之規定，且上
    開欠缺又屬無從補正，依上開說明，應予駁回其更生之聲請
    。原裁定駁回其更生之聲請，於法並無違誤，抗告意旨仍指
    摘原裁定不當，求予廢棄另為裁定，為無理由，應予駁回。
五、據上論結，本件抗告為無理由，依消費者債務清理條例第15
    條，民事訴訟法第495條之1第1項、第449條第1項、第95條
    、第78條，裁定如主文。
中    華    民    國    99    年    1     月    15    日
                  民事第二庭  審判長法  官   林念祖
                                    法  官   翁金緞
                                    法  官   張桂美
以上正本證明與原本無異。
本件不得再抗告。
中    華    民    國    99    年    1     月    15    日
                                    書記官   謝安青

司法院資訊處製作；財團法人民間司法改革基金會備份。
